臺灣高等法院臺中分院刑事判決　　　　　 民國九十一年度重上更(二)字第一一一號
　　上　訴　人
　　即　被　告　己○○
　　　　　　　　戊○○
　　　　　　　　丁○○
　　右三人共同
　　選任辯護人　郭明仁
　　上　訴　人
　　即　被　告　志鴻
　　　　　　　（即丑○○
　　　　　　　　乙○○
　　　　　　　　丙○○
　　右三人共同
　　指定辯護人　本院公設辯護人　壬○○
右上訴人等因傷害致死案件，不服臺灣臺中地方法院中華民國八十五年九月二十日、
十月二十八日、十二月三日第一審判決（民國八十五年度易字第一二五六號、訴字第
一六五五號，起訴案號：臺灣臺中地方法院檢察署民國八十五年度偵字第一二九三八
號、第二一一二號、八十四年度偵字第一五四七五號），提起上訴，經判決後，由最
高法院第二次發回更審，本院判決如左：
    主  文
原判決撤銷。
戊○○共同傷害人之身體，因而致人於死，累犯，處有期徒刑柒年貳月。
己○○、志鴻、乙○○、丁○○、丙○○共同傷害人之身體，因而致人於死，各處
有期徒刑柒年。
　　事  實
一、戊○○於民國（下同）八十二年間，因犯竊盜罪，經臺灣臺中地方法院判處有期
    徒刑一年，曾與因違反麻醉藥品管理條例經判處之有期徒刑五月，定應執行刑為
    有期徒刑一年三月，該定應執行刑案，復與撤銷緩刑宣告後應執行之另案竊盜罪
    論處之有期徒刑十月接續執行，嗣於接續執行期間之八十三年九月六日假釋，至
    八十四年七月四日始假釋期間屆滿而執行完畢。
二、己○○、志鴻、戊○○、乙○○（綽號阿龍）、丁○○、丙○○（綽號阿宇或
    小宇）與綽號「阿豪」之已滿十八歲不詳姓名男子，於八十四年九月六日凌晨一
    時二十分許，在臺中市○○路○段八十七號五樓麗都ＫＴＶ五三○號房飲酒作樂
    ，慶祝丑○○生日。嗣在五一○號房之巫界勇之朋友癸○○、吳雲龍過來敬酒，
    因癸○○欲認識綽號「阿豪」帶來之女友，引起戊○○之不悅，雙方發生衝突，
    除巫界勇未加入外，雙方之人共同基於普通傷害對方之犯意聯絡，先在麗都ＫＴ
    Ｖ五樓走道與癸○○等人互相毆打，其中丑○○手持滅火器重擊癸○○之頭部致
    輕微腦震盪，己○○亦受傷，與志鴻、戊○○、乙○○、丁○○、丙○○、綽
    號「阿豪」者，全部停止唱歌一起下樓。因癸○○方不敵，乃由吳雲龍呼叫黃子
    涵、子○○、庚○○、陳文彥攜帶棍棒前來支援。約二十分鐘後，黃子涵、子○○、庚○○、陳文彥等四人趕到，在麗都ＫＴＶ一樓電梯口遇到己○○、志鴻
    、戊○○、乙○○、丁○○、丙○○、綽號「阿豪」等七人，雙方之人再度互毆
    ，己○○、志鴻、戊○○、乙○○、丁○○、丙○○、綽號「阿豪」者等七人
    ，基於共同普通傷害對方之犯意聯絡及行為分擔，或奪取對方之棍棒，或撿取路
    旁之棍棒、椅子，毆打黃子涵、子○○、庚○○之頭部。己○○、志鴻、戊○○、乙○○、丁○○、丙○○與綽號「阿豪」者等七人，於當時客觀情形下，均
    能預見拿棍棒、椅子等毆打頭部有因而致死亡結果發生之可能。因毆打致子○○
    頭部裂傷，送醫縫七針，有輕微腦震盪；庚○○頭部縫四針，牙齒斷一根、頸部
    拉傷，手亦受傷，黃子涵則因此受有嚴重頭部外傷併後顱窩硬腦膜外出血、左枕
    葉腦出血及腦腫，呈重度昏迷狀態，經送醫急救後，於八十四年十月二十八日下
    午七時八分因中樞衰竭不治死亡。癸○○、子○○（均告訴後又撤回告訴）、庚○○（未據告訴）頭部均受外傷。
三、案經黃子涵之母辛○○訴由臺中市警察局第一分局報請臺灣臺中地方法院檢察署
    檢察官偵查起訴。
　　理  由
一、訊據上訴人即被告（下稱被告）己○○、志鴻、戊○○、乙○○、丁○○、丙○○均矢口否認有傷害致死之情事，被告丙○○辯稱：其僅以椅子打死者一下而
    已云云，其餘被告等均辯稱：當時有另一批人共十餘人，亦是癸○○之朋友叫來
    的，係這些人打黃子涵等一批人，其等根本未打被害人黃子涵等人等語。
二、惟查被告丙○○於本院前審供稱：現場打架時有三、四支木棍，有二支木椅、木
    棍是對方帶來被其等搶下，椅子是附近賣檳榔的，在樓上方為了喝酒及女朋友
    之事打架，有和解了，後來到麗都ＫＴＶ一樓，他們又來五、六人，來打其等，
    要給其等死，那些人是黃子涵他們那些人，那是黃子涵、子○○、庚○○等人，
    其等在場的有八人，剩七人，因巫界勇站在旁邊，當時木棍有的被其等搶下，其
    是被第一個打之人，故才一直追打那個人：：：其係追打庚○○，其有看到志
    鴻將死者過肩摔，其他則不知道，他們只有在那裏打，其不知道他們各拿何東西
    。警訊時，警察有依其意思作筆錄，並無刑求逼供情事等語（見本院上訴卷第八
    十五－八十六頁）。被害人庚○○於本院前審亦指稱：「我們（指與陳文彥、黃
    子涵、子○○）到麗都ＫＴＶ時，遇到己○○、戊○○、乙○○等人，我們在樓
    上遇到他們，我們就跟陳文彥下來，在一樓就與對方打架，事情發生，我們三人
    送醫。陳文彥看到打架他就跑掉，是如何打，我也不知道，我是被一人追打。而
    黃子涵如何被打倒，我不知道，我是被打一打，跑一跑就昏倒了，我們四人去時
    都沒有拿棍子，我不知道被打幾下，我被打到昏倒，我的傷大部分在頭上，手亦
    有受傷，醒來時才知在醫院，：：：對方大約有六、七人」等語（見本院上訴卷
    第一五一－一五二頁）。依被告丙○○及被害人庚○○之供述，堪認本案並無第
    二批來者，雖木棍（即棍棒）、椅子來自何方，尚有爭論，然被告等持棍棒、椅
    子擊打被害人黃子涵、庚○○、子○○之事實則甚明確，故被告丙○○以外之五
    名被告所辯，無非事後畏罪飾卸之詞，自無可採。按共同正犯就彼此犯意聯絡範
    圍內之行為，固應同負其責。然加重結果犯，係以行為人能預見該加重結果之發
    生為要件，而所謂能預見則係指客觀情形而言，與主觀上有無預見之情形不同，
    若主觀上有預見，而結果之發生又不違背其本意時，則屬間接故意範圍；是以，
    加重結果犯對於加重結果之發生，主觀上並無犯意，祇是於客觀情形下，能預見
    該加重結果發生時，依刑法因犯罪致發生一定結果之規定加重其刑。從而共犯中
    之一人所引起之加重結果，其他之人應否同負加重結果之全部刑責，亦應視其就
    此加重結果之發生，於客觀情形能否預見為斷，而非以各共犯之間，主觀上對於
    加重結果之發生，有無犯意聯絡為準。本件被告等及綽號「阿豪」者同時同地圍
    毆被害人黃子涵、庚○○、子○○等人，其中被害人黃子涵因受傷致死亡，被告
    等及綽號「阿豪」者於當時客觀情形下，均能預見拿棍棒、椅子等毆打頭部，有
    因而致死亡結果發生之可能，從而共犯中之一人所引起之加重結果，其他之人應
    同負加重結果之全部刑責即傷害致死亡之罪責。
三、次查被告等確有右揭犯罪事實，業據被告己○○、志鴻於警訊中及被告丙○○
    於本院坦承打傷被害人黃子涵一人不諱，並經被害人癸○○、吳雲龍、陳文彥於
    警訊中指證無異。被害人子○○、庚○○於警訊中亦分別供稱：「走到該樓前廣
    場，即被不知名之男子約十幾人持棒子打我們，毆打我的人，我不認識，特徵我
    已記不清楚」（子○○部分，見偵一五四七五號卷第二二頁背面）、「毆打我們
    的人我不認識，特徵我已記不清楚了，姓名及綽號我均不知道」、「當時我只記
    得逃跑至中正路、自由路口被追打，從後腦打擊就當場昏倒，醒來我就在醫院，
    所以警方所帶己○○、志鴻二人我記不清楚是否打我之人」等語（庚○○部分
    ，見同上卷第二三頁背面、第二四頁背面），被害人庚○○於本院前審亦指稱：
    「我們（指與陳文彥、黃子涵、子○○）到麗都ＫＴＶ時，遇到己○○、戊○○
    、乙○○等人，我們在樓上遇到他們，我們就跟陳文彥下來，在一樓就與對方打
    架。黃子涵如何被打倒，我不知道，我不知道被打幾下，我被打到昏倒，我的傷
    大部分在頭上，手亦有受傷，對方大約有六、七人」等語（見本院上訴卷第一五
    一－一五二頁）。本件被害人黃子涵確因中樞衰竭腦死、嚴重頭部外傷、腦腫、
    腦出血於八十四年十月二十八日下午七時八分死亡，亦有死亡證明書及臺灣省臺
    中市戶籍登記簿影本各一紙附於原審一二五六號卷第二十五－二十六頁可稽。而
    私立中國醫藥學院附設醫院以八十六年四月八日（八六）院神外字第八六○四八
    三號亦函覆本院稱：「死者黃子涵於八十四年九月六日送至本院急診室時之傷勢
    為被打所致，眉毛上方各有撕裂傷已經過縫合共二處，當時已發現枕骨骨折及氣
    腦（空氣跑入顱內），死亡原因為產生後顱窩硬腦膜上及下腦枕葉出血，應與此
    次頭部受傷有關。學理上，骨折與出血同一位置，應是頭部受到加速性之力量造
    成，而非減速力量（如跌倒）所致」等語（見本院上訴卷第九一頁）。被告等以
    棍棒、椅子毆打被害人子○○、庚○○、黃子涵等三人頭部受傷倒地不起，不省
    人事，緊急送醫急救，被告等依當時客觀情形，拿棍棒、椅子等毆打頭部受傷，
    對於其中一被害人黃子涵頭部受傷，顯有預見會因受傷致死亡結果之可能，均應
    共負傷害致死之罪責。又證人巫界勇雖於原審證稱：從電梯下來後，癸○○拉其
    到一邊，對方的人過來打國隆，當時吳雲龍他們閃身而過，上電梯，沒有拿棍子
    ，他們一起來，但後面打己○○的人有持棍，後來其坐計程車送己○○去醫院等
    語。然黃子涵、庚○○、子○○被打倒在地，其均未說及，所陳自不足據為有利
    被告己○○之認定。又被告丙○○於原審法院雖曾辯稱：八十五年九月十五日打
    電話給癸○○，交談中，癸○○稱那時候他們都被抓了，只剩下兩個未被抓，己○○說叫我把事情推給小宇（指丙○○）等語，可見被害人癸○○在警訊時所為
    不利於被告丙○○之供詞，顯出於被告己○○之授意，與事實不符等情（見八十
    五年度訴字第一六五五號卷第三十一－三十五頁），提出電話錄音及譯文為證。
    惟查該錄音帶係由被告丙○○私自錄製，其取得之程序欠缺合法性，訊之被告己○○堅決否認有上開授意之情事，被告丙○○於本院審理時亦供稱：「我只拿椅
    子打死者一下而已，我以前曾懷疑己○○教唆癸○○陷害我，後來我覺得己○○
    是我朋友，應該不會如此，是癸○○在電話中亂講的」等語，被害人癸○○住居
    所遷移不明，以致無法傳喚查證，尚難認為被害人癸○○於警訊所為之供述係出
    於被告己○○之授意。綜上所述，本件罪證明確，被告等犯行堪予認定，均應予
    依法論科。
四、核被告等所為，均係犯刑法第二百七十七條第二項前段之傷害致人於死罪。公訴
    意旨認被告己○○、志鴻、戊○○、乙○○、丁○○等五人係共犯刑法第二百
    七十七條第二項後段之傷害致人重傷害罪，惟被害人黃子涵已於八十四年十月二
    十八日下午七時八分死亡，此有前開死亡證明書附卷可稽，且其死亡與被告等人
    傷害間具有相當因果關係，與公訴人起訴事實應為同一事實，本院自得予以審理
    ，起訴法條容有未洽，應予變更。被告等與綽號「阿豪」既均參與毆打被害人打
    黃子涵等人，最後並造成黃子涵因前揭受傷致死亡之結果，而以棍棒、椅子毆打
    人之頭部，依當時客觀之情形，均有預見頭部被毆打受傷可能導致死亡之結果，
    被告等與綽號「阿豪」者對被害人黃子涵頭部加以重擊，因而導致被害人黃子涵
    死亡，共犯中之一人所引起之加重結果，其他之人應同負加重結果之全部刑責，
    均為共同正犯。被告戊○○曾於八十二年間因犯竊盜罪，經臺灣臺中地方法院判
    處有期徒刑一年，曾與因違反麻醉藥品管理條例經判處之有期徒刑五月，定應執
    行刑為有期徒刑一年三月，該定應執行刑案，復與撤銷緩刑宣告後應執行之另案
    竊盜罪論處之有期徒刑十月接續執行，嗣於接續執行期間之八十三年九月六日假
    釋，至八十四年七月四日始假釋期間屆滿而執行完畢，有臺灣臺中地方法院檢察
    署刑案資料查註紀錄表及戊○○臺灣宜蘭監獄假釋證明書影本各一份附卷可稽，
    其於五年內再犯本罪，應依累犯之規定加重其刑。
五、原審法院對於被告等予以論罪科刑，固非無見，惟查：(一)、被告戊○○係累犯，
    已如前述，原審未依累犯之規定予以加重其刑，即有不合。(二)、本件被害人黃子
    涵死亡時間，係八十四年十月二十八日下午七時八分，原審誤認為八十五年十月
    二十八日，亦有未洽。(三)、按刑法第二百七十七條第二項前段傷害致人於死罪，
    係因犯罪致發生一定之結果而為加重其刑之規定，依刑法第十七條之規定，以行
    為人能預見其結果發生，始有其適用，而所謂能預見係指客觀情形而言。故行為
    人是否能在客觀情形預見其結果之發生，為加重結果犯之構成要件，自應於事實
    欄內為明白記載，始足為適用法律之基礎。本件原審判決係論處被告等應成立傷
    害致人於死罪，但於事實欄內並未明白記載被告等依當時客觀情形能預見其結果
    之發生，致事實尚欠明確。(四)、原審判決變更被告己○○、志鴻、戊○○、乙○○等四人檢察官起訴法條，未於據上論斷欄內引用刑事訴訟法第三百條，亦有
    欠妥。被告等上訴意旨否認犯罪，指摘原判決不當，雖無可採。然原審判決既有
    前開可議之處，自屬無可維持，仍應由本院將原判決予以撤銷改判。爰審酌被告
    等之品行、犯罪之動機、目的、手段，犯罪時所受之刺激、犯罪後之態度及其等
    行為時年紀尚輕，一時衝動而犯罪等一切情狀，分別量處如主文第二項、第三項
    所示之刑，以資懲儆。
六、據上論斷，應依刑事訴訟法第三百六十九條第一項前段、第三百六十四條、第三
    百條、第二百九十九條第一項前段，刑法第二十八條、第二百七十七條第二項前
    段、第四十七條，判決如主文。
本案經檢察官甲○○到庭執行職務。
中        華        民        國  九 十 一  年     九     月　　十七　  日　　　　　 日
                          　　　  臺灣高等法院臺中分院刑事第九庭
                                        審判長法　官　陳　筱　珮
                                              法  官　趙　春　碧
                                              法  官　吳  重  政
右正本證明與原本無異。
如不服本判決應於收受送達後十日內向本院提出上訴書狀，其未敘述上訴之理由者並
得於提起上訴後十日內向本院補提理由書（均須按他造當事人之人數附繕本）。
                                              書記官  林  育  德
中        華        民        國  九 十 一  年     九     月　　十八　  日
附錄：
刑法第二百七十七條：
傷害人之身體或健康者，處三年以下有期徒刑、拘役或一千元以下罰金。
犯前項之罪因而致人於死者，處無期徒刑或七年以上有期徒刑，致重傷者，處三年以
上十年以下有期徒刑。
                                                                        Ｋ
